臺灣高等法院臺中分院刑事判決　　　 93年度上訴字第1068號
上　訴　人　臺灣台中地方法院檢察署檢察官
上　訴　人
即　被　告　乙○○
選任辯護人　呂勝賢律師
　　　　　　洪松林律師
被　　　告　甲○○
選任辯護人　陳育仁律師
上列上訴人因被告傷害致死案件，不服臺灣臺中地方法院93年度
重訴字第104號中華民國93年5月21日第一審判決（起訴案號：臺
灣臺中地方法院檢察署92年度偵字第11267號、第11612號），提
起上訴，本院判決如下：
    主　  文
原判決關於乙○○部分撤銷。
乙○○傷害人之身體，因而致人於死，處有期徒刑貳年，緩刑伍
年。
其餘上訴駁回。
    事　  實
一、乙○○與黃銘鋒（黃銘鋒部分業經原審為公訴不受理判決確
    定）係兄弟關係，均為甲○○之子，甲○○與黃金池係鄰居
    ，黃志清為黃金池之弟。緣黃金池於民國92年4月30日晚上
    9時30分許，帶有酒意回到臺中市○○鄉○○村○○街69號
    與其弟黃志清共同居住之處所，因欲將黃志清所有之茶葉攜
    帶外出販賣而與黃志清發生口角爭執。甲○○因一時好奇，
    而站立於對街即同上街66號前觀望，黃金池見狀乃心生不滿
    ，以閩南語對甲○○叫罵「看啥小」，並上前拉扯甲○○，
    甲○○之子黃銘鋒、乙○○聞訊趕至現場，見黃金池拉扯其
    父，即出手阻止，將甲○○帶回同上街77號住處，並將門窗
    關閉。詎黃金池返回其住處後，仍心有不甘，自其住處內取
    出大理石製圓球1個，至甲○○、黃銘鋒、乙○○三人前開
    同上街77號住處門前，將上開大理石球以丟擲之方式砸毀甲
    ○○等人住處之鋁門窗玻璃（毀損部分未據告訴）。黃銘鋒
    、乙○○二人見狀，為教訓黃金池，不讓黃金池再至其等住
    處搗亂，乃基於傷害之犯意共同聯絡，由黃銘鋒、乙○○二
    人分持其住處內之木製耙柄（未扣案）與木製拖把柄之棍棒
    ，在上開同上街77號前，共同出手毆打黃金池。之後，甲○
    ○亦基於幫助傷害之犯意，於上開住處前以閩南語吆喝「打
    給他死，有事我負責。」予以黃銘鋒、乙○○動手傷害黃金
    池時之精神上助力。嗣黃金池不敵，往其上開69號住處方向
    逃跑，黃銘鋒、乙○○二人仍自後追趕至同上街59號林永茂
    （另經檢察官為不起訴處分）住處前，其間黃銘鋒持木製把
    柄之棍棒毆打黃金池之背部數次，乙○○趕到後，持前揭木
    製拖把柄之棍棒，往黃金池之頭部毆擊一次，黃金池頭部受
    毆打後，不支倒地，乙○○再以上述棍棒對黃金池之頭部再
    行毆擊一次，所持之棍棒亦因而斷裂，黃金池受毆倒地後，
    甲○○、黃銘鋒、乙○○父子三人與黃金池則各自返家。因
    黃金池以前開大理石圓球砸毀甲○○、黃銘鋒、乙○○等人
    住處鋁門窗玻璃時，黃銘鋒之妻阮秀燕，即以住處內之04─
    00000000號電話報警處理。員警歐陽明輝到場處理時，甲○
    ○、黃銘鋒、乙○○父子三人及黃金池已不在現場。而黃金
    池見員警到場，又回到同上街77號前叫囂，欲找甲○○、黃
    銘鋒、乙○○理論，員警歐陽明輝見黃金池已有酒意，即叫
    救護車將黃金池於92年4月30日22時17分送至臺中縣大雅鄉
    清泉醫院急診室救治。惟因黃金池酒醉及顱骨左前方因遭鈍
    器物重擊造成左側硬腦膜下出血及顱骨左側後方遭擊受有線
    狀骨折而情緒躁動不安，經清泉醫院醫護人員檢查黃金池傷
    勢並處理傷口、留置觀察，惟黃金池不願就醫，於同日22時
    19分自行離開清泉醫院急診室，復於同日23時10分自行步入
    清泉醫院急診室，同日23時11分又離開清泉醫院急診室，同
    日23時17分，再自行進入清泉醫院急診室，經急診醫師囑留
    院觀察，惟黃金池於同日23時32分又自行離開，在清泉醫院
    周圍遊蕩，而昏迷倒臥於臺中縣大雅鄉○○路與雅潭路口，
    後因硬腦膜下出血過多，失去知覺，迄翌日（92年5月1日）
    上午6時39分許，經警據報再次通知消防隊以救護車送往清
    泉醫院開刀急救，延至同年5月7日下午9時30分許，因顱內
    出血合併水腫、左顳骨骨折等傷害，不治死亡。而乙○○於
    員警歐陽明輝92年4月30日晚上到台中縣大雅鄉○○街處理
    時，即已表示其係出手傷害黃金池之人，並接受裁判。
二、案經臺中縣警察局豐原分局報請臺灣臺中地方法院檢察署檢
    察官，暨臺灣臺中地方法院檢察署檢察官據報相驗後自動檢
    舉偵查起訴。
    理　　由
壹、上訴人即被告乙○○部分
一、 訊據上訴人即被告乙○○對於其於上時地與其胞兄黃銘鋒
     共同分持住處內之木製拖把柄及木製耙柄毆打被害人黃金
     池之事實固坦承不諱，惟辯稱：伊在毆打被害人黃金池時
     ，因當時情況很亂，伊不知有打到其頭部，而被害人黃金
     池於經送醫後，因自行離開急診室而延誤就醫死亡，伊之
     傷害行為與被害人黃金池之死亡間應無因果關係，伊所負
     之責任，應僅止於傷害，對於其自行延誤就醫死亡之結果
     ，自不應負責云云。
二、經查：
（一）被告乙○○對於其於上時地與其胞兄黃銘鋒共同分持住處
      內之木製拖把柄及木製耙柄毆打被害人黃金池之事實，業
      已坦承不諱，並經證人郭憲三、黃志清、於警詢時、偵查
      中、原審審理時與證人陳昌欽於偵查時及原審審理中及證
      人潘鎮義於原審審理中均證述被害人黃金池有持大理石圓
      球砸毀被告甲○○之住處鋁門窗玻璃後，被告乙○○、黃
      銘鋒二人確有分持木製拖柄、木製耙把柄追出，自後毆打
      被害人黃金池之背部，而被告乙○○於追打過程中曾以所
      持之木製拖把柄毆打被害人黃金池頭部二次之情，並有現
      場照片6幀（見偵字第11267號卷第27頁至第30頁），復有
      木製拖把柄1支扣案可資佐證。而被害人黃金池於遭受被
      告乙○○、黃銘鋒二人毆打後，經員警歐陽明輝見叫救護
      車將被害人黃金池於92年4月30日22時17分送至臺中縣大
      雅鄉清泉醫院急診室救治，惟因被害人黃金池酒醉及顱骨
      左前方因遭鈍器物重擊造成左側硬腦膜下出血及顱骨左側
      後方遭擊受有線狀骨折而情緒躁動不安，經清泉醫院醫護
      人員檢查被害人黃金池傷勢並處理傷口、留置觀察，惟被
      害人黃金池不願就醫，於同日22時19分自行離開清泉醫院
      急診室，復於同日23時10分自行步入清泉醫院急診室，同
      日23時11分又離開清泉醫院急診室，同日23時17分，再自
      行進入清泉醫院急診室，經急診醫師囑留院觀察，惟被害
      人黃金池於同日23時32分又自行離開，在清泉醫院周圍遊
      蕩，而昏迷倒臥於臺中縣大雅鄉○○路與雅潭路口，後因
      硬腦膜下出血過多，失去知覺，迄翌日（92年5月1日）上
      午6時39分許，經警據報再次通知消防隊以救護車送往清
      泉醫院開刀急救，延至同年5月7日下午9時30分許，因顱
      內出血合併水腫、左顳骨骨折等傷害，不治死亡一情，業
      經證人即到現場處理之員警歐陽明輝與到清泉醫院處理之
      員警許勝筆、蔡志男於原審審理時，及清泉醫院之急診醫
      師張集全、陳德星、急診室護士吳貞儀、林秋貞於偵查中
      證述明確，並有臺中縣大雅鄉清泉醫院所出具之診斷證明
      書5份、被害人黃金池就診調查報告1張、病歷1份、臺中
      縣消防隊緊急救護紀錄表1紙、員警工作紀錄簿二張附卷
      可稽（見相字卷第3頁、第21頁、第60頁、偵字第11267號
      卷第32頁、第33頁、第81頁、第123頁至158頁、第26頁、
      第100頁至第101頁）。而被害人黃金池確因顱內出血合併
      水腫、左顳骨骨折等傷害不治死亡，業經臺灣臺中地方法
      院檢察署檢察官督同檢驗員相驗及法醫師解剖屬實，並製
      有相驗屍體證明書、勘驗筆錄、驗斷書及解剖紀錄在卷可
      稽。
（二）按所謂相當因果關係，係指依經驗法則，綜合行為當時所
      存在之一切事實，為客觀之事後審查，認為在一般情形下
      ，有此環境、有此行為之同一條件，均可發生同一之結果
      者，則該條件即為發生結果之相當條件，行為與結果即有
      相當之因果關係。反之若在一般情形下，有此同一條件存
      在，而依客觀之審查，認為不必皆發生此結果者，則該條
      件與結果並不相當，不過為偶然之事實而已，其行為與結
      果間即無相當因果關係可言（最高法院76度年台上字第19
      2號判例要旨參照）。次按刑法上傷害致人於死罪，指傷
      害行為，與死亡之發生，有因果關係之聯絡者而言，不惟
      以傷害行為直接致人於死亡者為限，即因傷害而生死亡之
      原因，如因自然力之參加以助成傷害應生之結果，亦不得
      不認為因果關係之存在（最高法院47年度台上字第920號
      、19年度上字第1438號判例要旨參照）。又按被害人於受
      上訴人踢打之後，縱未及時就醫，或因過度行走而加速傷
      勢之惡化，惟因非屬其他獨立之因素，介入於上訴人傷害
      之原因行為與被害人因而死亡之結果間，自無因果關係中
      斷之可言（最高法院85年度台上字第6152號判決參照）。
      經查：被害人黃金池於遭受被告乙○○毆打後，員警歐陽
      明輝見黃金池已飲酒已有酒意，即叫救護車將黃金池於92
      年4月30日22時17分送至臺中縣大雅鄉清泉醫院急診室救
      治，惟因黃金池酒醉及顱骨左前方因遭鈍器物重擊造成左
      側硬腦膜下出血及顱骨左側後方遭擊受有線狀骨折而情緒
      躁動不安，經清泉醫院醫護人員檢查黃金池傷勢並處理傷
      口、留置觀察，惟黃金池不願就醫，於同日22時19分自行
      離開清泉醫院急診室，復於同日23時10分自行步入清泉醫
      院急診室，同日23時11分又離開清泉醫院急診室，同日23
      時17分，再自行進入清泉醫院急診室，經急診醫師囑留院
      觀察，惟黃金池於同日23時32分又自行離開，而在清泉醫
      院周圍遊蕩，而昏迷倒臥於臺中縣大雅鄉○○路與雅潭路
      口，後因硬腦膜下出血過多，失去知覺，迄翌日（92年5
      月1日）上午6時39分許，經警據報再次通知消防隊以救護
      車送往清泉醫院開刀急救，延至同年5月7日下午9時30分
      許，因顱內出血合併水腫、左顳骨骨折等傷害，不治死亡
      ，已如上述。而被害人黃金池於救護車送至清泉醫院後，
      固有拒絕就醫自行離開清泉醫院之行為，有可能引致延誤
      診斷及治療之時機，若被害人黃金池當時若未拒絕醫療而
      接受治療，以目前一般治療水準，可能不致於因此而死亡
      一情，固經本院將本案送往行政院衛生署鑑定後，由該署
      於94年8月30日以衛署醫字第0940220384號書函所檢送該
      署醫事審議委員會第0000000號鑑定書一份可稽，然被害
      人黃金池當日業已酒醉，因受酒精之影響，神智已非清醒
      ，意識亦非清晰，自難認被害人黃金池當時尚能明確認知
      到己身頭部受創後傷勢之嚴重性及未即時就醫之生命危險
      性，則被害人黃金池固有拒絕就醫自行離開清泉醫院之行
      為，惟此顯非被害人有意識之意思表示，自非屬足以使因
      果關係中斷之獨立因素，應無因果關係中斷之可言。而依
      卷附之上開解剖紀錄顯示：「１、死者雖有防禦創，但無
      反抗格鬥痕。２、死者之死因為Ａ左前方圓形（或軟性）
      鈍器物（因有造成梅花形骨折，力道夠，但無外表裂傷）
      造成左側硬腦膜下大片出血而死亡。３、死者之Ｂ左側後
      方之第二次撞擊力道較小，僅呈線狀骨折。」另被害人黃
      金池初至清泉醫院時，其頭部即已有明顯血跡，且當時亦
      曾告知醫護人員其傷勢係被毆打所致一情，業經上開證人
      即清泉醫院急診室醫師張集全、護士吳貞儀、林秋貞於偵
      查中證述明確（見偵字第11267號卷第163頁）。足見被害
      人黃金池於初經送醫前，其頭部即已受創無疑，而上開證
      人郭憲三、黃志清、於警詢時、偵查中、原審審理時與證
      人陳昌欽於偵查時及原審審理中及證人潘鎮義於原審審理
      中均證述被告乙○○於追打過程中曾以所持之木製拖把柄
      毆打被害人黃金池頭部二次甚明。是被告乙○○於前開時
      地以所持之木製拖把柄毆擊被害人黃金池頭部，致被害人
      黃金池頭部受有二次鈍器傷，造成頭部大量出血，送醫不
      治死亡之間，二者間當具有相當之因果關係。是被害人黃
      金池拒絕就醫自行離開清泉醫院之行為，非屬介入於被告
      乙○○傷害之原因行為與被害人黃金池因而死亡之結果間
      ，足以使因果關係中斷之獨立因素，揆諸前開最高法院判
      例及判決意旨，本案自無因果關係中斷之可言。是被告乙
      ○○辯稱；被害人黃金池送醫後，因自行離開急診室而延
      誤就醫死亡，伊之傷害行為與被害人黃金池之死亡間應無
      因果關係，伊所負之責任，應僅止於傷害，對於其自行延
      誤就醫死亡之結果，自不應負責云云，亦不足採。因被害
      人黃金池所受傷勢係在顱內及腦硬膜內，自非未具醫療專
      業之員警所能觀察而出。是證人即員警許勝筆、蔡志男雖
      於原審審理時證稱：伊看到被害人黃金池外觀上並無異樣
      ，只有看到酒醉，完全沒有看到血跡云云，及證人即員警
      歐陽明輝於原審審理時證稱：被害人黃金池外觀上看不出
      來有受傷云云，均係以非醫療專業人員從被害人黃金池外
      觀上所為之觀察，自不足以作為被告乙○○有利之證據。
      從而被告乙○○之辯護人辯護意旨稱：以被害人黃金池在
      地方上之惡性，加上當時仍在酒醉中，於自行離開醫院期
      間遭他人毆打，亦非不可能云云，及被告乙○○辯稱：伊
      在毆打被害人黃金池時，因當時情況很亂，伊不知有打到
      其頭部云云，均顯與事實不符，自不足採。
（三）按殺人與傷害致死之區別，即在下手加害時有無死亡之預
      見為斷，至受傷處所是否致命部位，及傷痕多寡，輕重如
      何，僅足供認定有無殺意之參考，原不能為區別殺人與傷
      害致死之絕對標準；又刑法上殺人罪與傷害致死罪，本視
      加害人有無故意為斷，被害人所受之傷害，固不能據為認
      定有無殺意之唯一標準，但加害人之下手情形如何，於審
      究犯意方面，仍不失為重要參考依據（最高法院19年上字
      第718號判例要旨、85年臺上字第1639號判決要旨參照）
      查本案起因於被害人黃金池於酒後，在其住處內欲拿取其
      弟黃志清所有之茶葉外出販賣，而與黃志清發生爭執，適
      被告甲○○在對街觀看，被害人黃金池不滿，對被告甲○
      ○以閩南語出言「看啥小」，並驅前拉扯被告甲○○，被
      告乙○○與黃銘鋒聞訊趕至，並將被告甲○○帶回住處，
      拉下鐵門，被害人黃金池仍不願罷休，返家取出大理石球
      ，至被告甲○○等之住處，以大理石球砸毀被告甲○○等
      人住處鋁門窗玻璃，業經前開證人郭憲三、黃志清、於警
      詢時、偵查中、原審審理時與證人陳昌欽於偵查時及原審
      審理中及證人潘鎮義於原審審理中證述明確，已如上述，
      顯見被告乙○○與被害人黃金池間非有重大糾紛存在。再
      依上述證人郭憲三、黃志清、潘鎮義、陳昌欽亦證稱：被
      告乙○○於毆擊被害人黃金池之頭部，被害人黃金池倒地
      後，被告乙○○並未繼續下手毆擊被害人黃金池，而被告
      乙○○、被害人黃金池，亦前後返家，直到警員歐陽明輝
      到場處理時，被害人黃金池由同上街77號對面走至同上街
      77 號處，再度相向被告乙○○、甲○○及黃銘鋒叫囂等
      語。被告乙○○若確有殺人之犯意，於被害人黃金池倒地
      後，即有充份之時間與機會持木製拖把柄繼續毆擊被害人
      黃金池，被害人黃金池當時已酒醉，根本無反抗之機會，
      惟被告乙○○並未如此為之，且被告乙○○卻任由被害人
      黃金池倒地後爬起自行返家，是被告乙○○於下手毆擊被
      害人黃金池之時應無殺人之犯意甚明。再依上開警員許勝
      筆、蔡志男、歐陽明輝於原審審理時均證稱：被害人黃金
      池於事發後，身上看不出有任何明顯、重大之外傷性傷痕
      ，意識亦屬清楚等語，顯見被告乙○○持木製拖鈀柄下手
      毆擊被害人黃金池時，所用力道應非強大，應無意讓被害
      人黃金池死亡，其意在於教訓傷害被害人甚明，是被告乙
      ○○所辯稱並無殺害被害人黃金池之犯意，僅在傷害被害
      人黃金池等語，尚屬可信。檢察官上訴意旨謂被告乙○○
      有殺人之犯意，並非傷害之犯意云云，自不足取。
（四）按刑事法上之加重結果犯，以行為人對於加重結果之發生
      有預見之可能，能預見而不預見者為要件。刑法第277條
      第2項前段之傷害致人於死罪，係對於犯普通傷害罪致發
      生死亡結果所規定之加重結果犯，依同法第17條之規定，
      以行為人能預見其死亡結果之發生而不預見為要件，而此
      所謂能預見自亦又指客觀情形而言，與加害人本身主觀上
      有無預見之情形不同，倘加害人主觀上已有預見，而結果
      之發生又不違背其本意時，則屬刑法第13條第2項所規定
      間接故意之範疇，無復論以加重結果犯之餘地（最高法院
      90年度台上字第6092號判決參照）。而頭部係人體重要部
      位，腦組織極為脆弱，徵諸一般人之常識，在客觀上倘持
      之木製拖把柄毆打他人之頭部，輒易造成腦震盪、顱內出
      血而導致健康、生命之危害，並有致死之可能性。而被告
      乙○○為思慮成熟之成年人，其持木製拖把柄毆打被害人
      黃金池之頭部，則被告乙○○對於被害人黃金池頭部受毆
      擊後，可能造成被害人黃金池腦震盪、顱內出血而導致健
      康、生命之危害，並有致死可能性之結果，在客觀上顯有
      預見之可能，因過失而不預見，被告乙○○自應對於其故
      意傷害之行為所致被害人黃金池死亡之結果負傷害致死之
      責。再被告與被害人間素無仇隙，僅因偶發細故，其主觀
      上固不致有致被害人於死之故意，已如上述，故其主觀上
      無預見被害人黃金池發生死亡之結果。
（五）綜上所述，被告乙○○上開所辯均不足採。本案事證已臻
      明確，被告乙○○傷害致死之犯行洵堪認定。
二、核被告乙○○所為，係犯刑法第277條第2項之傷害致死罪。
    公訴人認被告乙○○係犯刑法第271條第1項之殺人罪，自有
    未洽，惟其基本社會事實相同，本院自得變更起訴法條予以
    審判。查證人即到場處理之警員歐陽明輝於原審審理時證稱
    ：「（問：請看庭上三名被告在現場有無向你表明與人發生
    衝突？）答：當時他們說有酒醉男子到他們家鬧事，發生衝
    突，但是當天是何人所言我不記得，印象中是年紀較輕的兒
    子（即被告乙○○）說的。」、「（問：你到現場時他們有
    無告訴你何人打架？）答：乙○○說有跟死者吵架。」等語
    。而證人阮秀燕於原審審理中亦證稱：（問：是否為被告黃
    銘鋒的太太？）答：我是的。」、「（問：92年4月30日晚
    上你有無在家？）答：我有在家。」、「（問：當時甲○○
    與黃金池發生衝突時有無在家？）答：有。」、「（問：家
    裡何人報案？）答：是我報案。」、「（問：你用哪壹支電
    話到哪裡報案？）答：00000000號電話，打110報案。我打
    了四、五通，時間約是9點半過後，先是我婆婆要我打，後
    來是我公公，再來是我先生，最後是乙○○，因為很久警察
    都沒有來，所以才一直打電話。」「（問：報案內容為何？
    ）答：外面有人喝酒要打我公公，要到我家鬧事，我要他們
    快來處理。接電話的人說我們可以告那名男子。」、「（問
    ：打通幾次？報案內容是否如此？）答：二次，報案內容如
    上所述。」等語。依據證人阮秀燕、歐陽明輝二人上開證述
    內容顯示，於被害人黃金池以大理石圓球砸毀被告乙○○等
    人住處鋁門窗玻璃後，證人阮秀燕撥打110電話報警，經勤
    務中心通知派出所指派警員即證人歐陽明輝到場處理，處理
    之警員僅知發生糾紛之地點，並未知悉何人為犯嫌，而警員
    歐陽明輝到場處理時，被告乙○○已向其表明與被害人黃金
    池發生打架行為，此向警員歐陽明輝陳述事實行為自有受裁
    判之意，當有自首之適用，自應依刑法第62條前段之規定減
    輕其刑。查本案發生之起因，係因被害人黃金池酒後挑釁行
    為而起，且被害人黃金池經送醫後仍拒絕就醫自行離開醫院
    致延誤診斷及治療之時機，若被害人黃金池當時若未拒絕醫
    療而接受治療，以目前一般治療水準，可能不致於因此而死
    亡，已如上述，且被告乙○○於事後已與被害人家屬達成和
    解，有和解書附卷可稽（見偵字第11267號卷第64頁至第66
    頁）。而被害人黃金池之父丙○○亦於原審93年3月5日行準
    備程序時到庭表示不願追究希望儘量減輕其刑（見原審卷第
    79頁），實足堪憫恕，而傷害致死罪之最低本刑為七年以上
    有期徒刑，處以經依自首規定減輕後之最低刑度三年六月有
    期徒刑，猶屬過重，爰再依刑法第59條予以遞減輕其刑，是
    檢察官認被告乙○○不符合刑法第59條酌量減輕其刑之規定
    ，亦自不足取。原審審理結果，認被告乙○○罪證明確，予
    以論罪科刑，固非無見，惟原審未審酌被害人黃金池經送醫
    後仍拒絕就醫自行離開醫院致延誤診斷及治療之時機，若被
    害人黃金池當時若未拒絕醫療而接受治療，以目前一般治療
    水準，可能不致於因此而死亡之情狀，自有未合。檢察官上
    訴意旨認被告乙○○有殺人之犯意及不符合刑法第59條酌量
    減輕其刑之規定而指摘原判決不當，及被告乙○○否認有毆
    打被害人黃金池之頭部及認為被害人黃金池係自行離開急診
    室而延誤就醫死亡，與其傷害行為無因果關係而指摘原判決
    不當，均不足取，已如上述，自均非有理由，惟原判決關於
    被告乙○○部分既有上開可議之處，自應撤銷改判。爰審酌
    被告乙○○素行良好、本案發生之起因，係因被害人黃金池
    酒後挑釁行為而起，且被害人黃金池經送醫後仍拒絕就醫自
    行離開醫院致延誤診斷及治療之時機、被害人黃金池下手之
    輕重、被害人黃金池所受之損害及被告乙○○事後已與被害
    人之父母達成和解（和解書一份附卷可據），被害人黃金池
    之父丙○○於原審行準備程序時已表示原諒不願追究等一切
    情狀，量處如主文第二項所示之刑。至扣案之木製拖把柄1
    枝，雖屬被告乙○○供犯罪使用之物，惟非被告乙○○所有
    ，已據被告乙○○供述明確，自無法宣告沒收，附此敘明。
    查被告乙○○未曾受有期徒刑之宣告，有臺灣高等法院被告
    前案紀錄表可按，其犯後已與被害人黃金池之父母達成和解
    ，被害人黃金池之父丙○○於原審行準備程序時已表示原諒
    不願追究，其經此教訓當知警惕而無再犯之虞，是本院認本
    判決所宣告之刑，以暫不執行為宜，爰併宣告緩刑五年，以
    啟自新。
貳、被告甲○○部分
一、公訴意旨略以：被告乙○○與黃銘鋒為被告甲○○之子，被
    告甲○○與被害人黃金池係鄰居（起訴書誤載為堂兄弟），
    黃志清為被害人黃金池之弟。緣被害人黃金池於92年4月30
    日晚上9時30分許，帶有酒意之情形下，回到臺中市○○鄉
    ○○村○○街69號與其弟黃志清共同居住處所內，欲將黃志
    清所有之茶葉攜帶外出販賣而與黃志清發生口角爭執，被告
    甲○○因一時好奇，而站立於對街即同上街66號前觀望，黃
    金池見狀乃心生不滿，乃對被告甲○○叫罵「看啥小」（閩
    南語），並上前拉扯被告甲○○，被告甲○○之子即被告黃
    銘鋒、乙○○聞訊趕至現場，見黃金池拉扯其父，即出手阻
    止，並將被告甲○○帶回同上街77號住處，將鐵門拉下關閉
    。詎被害人黃金池返回住處後，仍心有不甘，不肯罷休，自
    住處內取出大理石製圓球一個，至被告甲○○、黃銘鋒、乙
    ○○三人前開同上街77號住處前，將上開大理石球以丟擲之
    方式砸毀被告甲○○等人住處之鋁門窗玻璃（毀損部分未據
    告訴），被告乙○○、黃銘鋒見狀，即分別持其等所有之木
    製拖把柄及木製耙柄等棍棒，在其住處前共同毆打被害人黃
    金池。被害人黃金池不敵，乃轉身往自己住處（同村大榮街
    69號）方向逃跑。然被告乙○○、黃銘鋒因不滿被害人黃金
    池一再侵擾，心有未甘，竟共同基於傷害人身體之犯意聯絡
    ，從其住處門口，自後沿路追打被害人黃金池。被害人黃金
    池逃至林永茂（檢察官另為不起訴處分）位於同村大榮街59
    號之住處前時，終為被告乙○○、黃銘鋒所追及。黃銘鋒追
    及被害人黃金池後，即持棒朝被害人黃金池之背部毆擊數次
    。此時，被告乙○○明知人體頭部為人身要害，如遭外力猛
    擊，極易因傷重而有危及生命之可能，竟仍不顧被害人黃金
    池有喪命之危險，於不違背己意之情形下，容認被害人黃金
    池死亡結果發生之可能，持棍棒朝被害人黃金池之頭部要害
    先猛擊一次。被害人黃金池頭部遭擊後，即不支倒地，惟被
    告乙○○仍不罷手，再以棍棒猛擊被害人黃金池之頭部一次
    ，其所持棍棒亦因此而折斷。被告甲○○於被告乙○○、黃
    銘鋒持棍棒毆擊追打黃金池時，竟基於幫助傷害之犯意，在
    旁以閩南語吆喝「打給他死，有事我負責」，而為被告乙○
    ○、黃銘鋒提供精神上之幫助。被害人黃金池雖曾試圖以雙
    手抵擋、防禦被告乙○○、黃銘鋒之攻擊，惟仍因顱骨左前
    方因遭鈍器物重擊造成左側硬腦膜下出血及顳骨左側後方遭
  　擊，而受有線狀骨折之傷害。被害人黃金池受創後不支倒地
    ，經民眾報警並由消防人員於同日22時17分許，送往台中縣
    大雅鄉清泉醫院急救，惟被害人黃金池因酒醉及頭部遭重擊
    而意識不清，雖清泉醫院醫護人員檢查被害人黃金池之傷勢
    後，欲對其施予急救，惟被害人黃金池仍拒不就醫，並自行
    離開急診室。被害人黃金池離開急診室後，復於同日23時10
    分許，及同日23時17分許，兩度進入急診室後自行離開，並
    在醫院周邊遊蕩。惟黃金池遊蕩至台中縣大雅鄉○○路與雅
    潭路口時，終因硬腦膜下出血漸多，而失去知覺昏倒在地。
    於翌日（同年5月1日）上午6時39分許，經警據報發現被害
    人黃金注倒臥於該路口，乃請救護車再度將被害人黃金池送
    往清泉醫院開刀急救。惟延至92年5月7日21時30分許，被害
    人黃金池仍因顱內出血合併水腫、左顳骨骨折等傷害，不治
    死亡，因認被告甲○○涉犯有刑法第30條、第277條第2項前
    段之幫助傷害致死罪嫌。
二、按起訴之程式違背規定者，應諭知不受理之判決，刑事訴訟
    法第303條第1款定有明文。而刑法第277條第2項前段之傷害
    致人於死罪，指傷害被害人之行為，與被害人之死亡結果間
    ，有相當之因果關係，且對其死亡結果之發生，為行為人所
    能預見即足當之，不以傷害行為直接致人於死亡者為限，此
    所謂因果關係，係就事後客觀予以審查，認為被害人之死亡
    ，確因行為人之傷害行為所引起，足以發生此項結果而言；
    再刑法上之傷害致人於死罪，除行為人對其傷害之犯行，客
    觀上能預見其發生死亡之結果外，且須傷害行為與死亡之重
    結果間，有相當之因果關係存在，始得成立，若被害人之死
    亡，係因第三人之殺人行為所致，就原傷害行為人而言，該
    第三人之殺人所生之死亡結果，事出偶然，客觀上尚非其所
    能預見，其傷害犯行對於被害人死亡結果之發生，並無相當
    性及必然性之關係存在，自不得依傷害致人於死罪之加重結
    果犯論處，換言之，同一被害人之死亡結果，殊無既令殺人
    行為者負殺人罪責，又使其他傷害行為人，另成立傷害致人
    於死罪之餘地（最高法院83年臺上字第4577號、88年臺上字
    第2707號判決參照）。查被告甲○○雖矢口否認曾於被告乙
    ○○、黃銘鋒分持木製拖把、木製耙柄毆打被害人黃金池時
    有以閩南語吆喝「打給他死，有事我負責」等語，惟被告甲
    ○○確有於該地時地以閩南語吆喝「打給他死，有事我負責
    」一情，業據證人郭憲三、黃志清、於警詢時、偵查中、原
    審審理時與證人陳昌欽於偵查時及原審審理中及證人潘鎮義
    於原審審理中證述明確，然本案被告乙○○與黃銘鋒二人分
    持木製拖把、木製耙柄毆打被害人黃金池，其意僅在教訓被
    害人黃金池，被害人黃金池死亡之原因，係因被告乙○○所
    持之木製拖把柄二次毆及被害人黃金池所致，已如上所述，
    是被告乙○○與黃銘鋒二人具有犯意聯絡者，僅存於教訓被
    害人黃金池之部分，被告乙○○所持木製拖把柄毆擊被害人
    頭部而致被害人死亡之行為，並非被告乙○○與黃銘鋒、犯
    意聯絡範圍內之行為，此死亡加重結果並非被告黃銘鋒所得
    以預見，參照上述判決之說明，被告黃銘鋒僅就傷害罪部分
    負其責任。而幫助犯具有從屬性，正犯即被告黃銘鋒、乙○
    ○二人所為原僅係教訓被害人黃金池而犯有傷害行為，被告
    甲○○上開言語吆喝予以被告乙○○、黃銘鋒動手傷害被害
    人黃金花之精神上助力，應係傷害罪之幫助犯，公訴人認被
    告甲○○係犯刑法第30條、第277條第2項前段幫助傷害致死
    罪，自有未洽。而被害人黃金池死亡後，其父丙○○提出告
    訴時稱：「我要對乙○○、黃銘鋒、林永茂等三人提出傷害
    告訴。」等語（見相驗卷第6頁），於原審行準備程序時亦
    陳稱：「（問：當時沒有說要告甲○○？）答：是的。」等
    語（見原審卷第78頁）。是被告甲○○所犯既係刑法第30條
    、第277條第1項之幫助傷害罪，依同法第287條前段之規定
    該罪係告訴乃論之罪，而告訴人丙○○並未對被告甲○○提
    出告訴，公訴人逕以提起公訴，顯屬起訴之程式違背規定，
    依上開說明，自應為不受理之判決。是原判決依法為被告甲
    ○○不受理之諭知，自無違誤。另按刑法上之教唆犯，以對
    於本無犯罪意思之人，唆令決意實施犯罪，為其本質。如對
    於已經決意犯罪之人，以幫助之意思，資以物質上或精神上
    之助力，而助成其犯罪之實施者，不過成立從犯，固無教唆
    之可能（最高法院24年度上890號判例要旨參照）。本案係
    因被害人黃金池心有不甘，自其住處內取出大理石製圓球1
    個，至被告甲○○號住處門前，將大理石球以丟擲之方式砸
    毀被告甲○○住處之鋁門窗玻璃。被告黃銘鋒、乙○○二人
    見狀，為教訓黃金池，不讓被告黃金池再至住處搗亂，乃由
    乙○○、黃銘鋒二人先分持其住處內之木製拖把柄與木製耙
    柄之棍棒，在上開同右街77號前，共同出手毆打被害人黃金
    池。之後，甲○○始於上開住處前以閩南語吆喝「打給他死
    ，有事我負責。」已如上所述，顯見被告乙○○、黃銘鋒二
    人毆打被害人黃金池在先，被告吆喝在後，被告乙○○、黃
    銘鋒二人並非因被告甲○○之上開言語而決意實施，是被告
    甲○○自無由成立教唆犯。又本案被告乙○○、黃銘鋒二人
    所為，意在教訓被害人黃金池，已如上述，而幫助犯具有從
    屬性，正犯即被告乙○○、黃銘鋒二人所為原僅係教訓被害
    人黃金池而犯有傷害行為，被告甲○○上開言語吆喝予以被
    告乙○○與黃銘鋒動手傷害被害人黃金池實施中之精神上助
    力，應僅能成立傷害罪之幫助犯甚明。是檢察官上訴意旨認
    被告甲○○有殺唆殺人之犯意，自不足取，其上訴為無理由
    ，自應駁回此部分之上訴。
據上論結，應依刑事訴訟法第368條、第369條第1項前段、第364
條、第299條第1項前段、第300條，刑法第277條第2項前段、第
62條前段、第59條、第74條第1款，判決如主文。
本案經檢察官丁○○到庭執行職務。
中　　華　　民　　國　　94　　年　　11　　月　　2　　日
              刑事第八庭  審判長法　官　羅　得　村
                                法　官　紀　文　勝
                                法　官　巫　政　松
上列正本證明與原本無異。
如不服本判決應於收受送達後十日內向本院提出上訴書狀，其未
敘述上訴之理由者並得於提起上訴後十日內向本院補提理由書（
均須按他造當事人之人數附繕本）。
                                書記官　陳　妙　瑋
中　　華　　民　　國　　94　　年　　11　　月　　3 　　日
附錄論罪科刑法條：
刑法第277條：
傷害人之身體或健康者，處三年以下有期徒刑、拘役或一千元以
下罰金。
犯前項之罪因而致人於死者，處無期徒刑或七年以上有期徒刑；
致重傷者，處三年以上十年以下有期徒刑。
　　　　　　　　　　　　　　　　　　　　　　　　　　　i
